臺灣臺中地方法院民事判決
111年度沙簡字第288號
原      告  國泰世華商業銀行股份有限公司

法定代理人  郭明鑑  
訴訟代理人  陳巧姿  
            吳振群律師
被      告  洪勝良  
            葉素婷  
            洪譽峯  
            洪凱緹即洪慧娟

兼 上二 人
訴訟代理人  洪彬倩  
上列當事人間請求撤銷遺產分割登記事件，本院於民國111年10
月5日言詞辯論終結，判決如下：
    主      文
原告之訴駁回。
訴訟費用由原告負擔。
    事實及理由
一、被告洪勝良、葉素婷未於言詞辯論期日到場，核無民事訴訟法第386條所列各款情形，爰依原告之聲請，由其一造辯論而為判決。
二、原告主張：被告洪勝良積欠原告新臺幣（下同）25萬0,564
    元本金及利息未清償，詎其為逃避日後之強制執行，竟與其
    餘被告於民國100年10月25日達成遺產分割協議，將被繼承
    人洪文生於同年4月21日死亡所遺如附表所示之遺產（下稱
    系爭遺產），分歸被告葉素婷取得所有權，並於同年11月18
    日以分割繼承為原因辦畢所有權移轉登記。然被告洪勝良並
    未向法院聲明拋棄繼承，其本應共同繼承系爭遺產，卻將其
    就系爭遺產之應繼分無償分歸被告葉素婷取得，顯有害及原
    告之債權，爰依民法第244條第1項、第4項規定提起本件訴
    訟等語。並聲明：㈠被告間就系爭遺產，於100年10月25日所
    為之遺產分割協議債權行為，及於100年11月18日移轉所有
    權登記之物權行為，均應予撤銷。㈡被告葉素婷應將如附表
    編號1、2所示之土地及建物（下稱系爭不動產），經臺中市
    豐原地政事務所以100年豐登字第138400號收件，於100年11
    月18日以分割繼承為原因之所有權移轉登記予以塗銷。
三、被告方面：
　㈠被告洪譽峯、洪凱緹即洪慧娟、洪彬倩則以：系爭不動產登
    記在母親即被告葉素婷名下，係作為其扶養費，洪文生過世
    前都是被告葉素婷在照顧，並繳納洪文生之醫療費用，洪文
    生過世前有說要將系爭不動產及汽車均過戶給被告葉素婷，
    子女即其餘被告均無意見。且被告洪勝良還款已超過借款金
    額很多，循環利息太高等語，資為抗辯。並聲明：原告之訴
    駁回。
　㈡被告洪勝良、葉素婷未於言詞辯論期日到場，亦未提出書狀
    作何聲明或陳述。
四、得心證之理由：
  ㈠原告主張被告洪勝良前向原告借款，惟未依約清償，至104年
    7月17日尚積欠25萬0,564元本金及利息未清償；被繼承人洪
    文生於000年0月00日死亡，被告為洪文生之全體繼承人，均
    未拋棄繼承，並於100年10月25日就洪文生所遺系爭遺產，
    協議分割歸由被告葉素婷1人取得，於同年11月18日辦畢系
    爭不動產之分割繼承登記等情，業據其提出本院104年度司
    執字第62694號債權憑證、土地暨建物登記資料及異動索引
    、本院家事法庭函、繼承系統表、系爭不動產登記第一類謄
    本等件為證（見豐司補卷第25至65頁、本院卷第35至73頁）
    ，並有臺中市豐原地政事務所於111年3月14日以豐地一字第
    1110002483號函檢送土地登記申請書、登記清冊、繼承系統
    表、遺產分割協議書、戶籍謄本、遺產稅免稅證明書等影本
    在卷可稽（見本院卷第91至111頁），自堪信為真實。
  ㈡按民法第244條之撤銷訴權，依同法第245條規定，自債權人
    知有撤銷原因時起，1年間不行使或自行為時起經過10年而
    消滅。經查，被告間就系爭不動產之分割繼承登記日期為10
    0年11月18日（見本院卷第55、59頁），依地政電子謄本申
    請紀錄（全國地政電子謄本）可知，原告係於110年6月9日
    調閱系爭不動產之登記謄本、異動索引，此有中華電信股份
    有限公司資訊技術分公司111年9月20日資交加字第11100013
    36號函附卷可參（見本院卷第199至204頁），而原告係於11
    0年11月17日向本院提起本件撤銷訴訟（見豐司補卷第15頁
    收文章），距其知有撤銷原因時起尚未逾1年，且距系爭不
    動產移轉登記亦未逾10年，是原告提起本件訴訟並未逾除斥
    期間。
  ㈢原告主張被告間就系爭遺產所為之遺產分割協議及遺產分割
    登記，將系爭不動產無償移轉予被告葉素婷，係有害及原告
    債權之無償行為，原告得依民法第244條第1項、第4項規定
    ，請求撤銷被告間所為之遺產分割協議及分割繼承登記，並
    請求被告葉素婷應將分割繼承登記塗銷等情，則為被告洪譽
    峯、洪凱緹即洪慧娟、洪彬倩所否認，並以上開情詞置辯，
    茲分述如下：
　⒈按繼承權固為具有人格法益之一身專屬權利，惟於繼承人未
    拋棄繼承，本於繼承與其他繼承人對於遺產全部為公同共有
    時，該公同共有權已失其人格法益性質，而為財產上之權利
    。從而，繼承人間之遺產分割協議，係公同共有人間就公同
    共有物所為之處分行為，倘全部遺產協議分割歸由其他繼承
    人取得，對未分割取得遺產之該繼承人而言，形式上係無償
    行為，若害及債權人之債權實現，債權人應得提起民法第24
    4條第1項之撤銷訴訟（臺灣高等法院暨所屬法院105年法律
    座談會民事類提案第7號研討結果參照），尚不因遺產分割
    協議是否於繼承人仍得為拋棄繼承之法定期間內為之而異，
    亦不因繼承人是否善意而有區別。是債權人應得行使民法第
    244條第1項規定之撤銷權，至債權人依該條項及同條第4項
    所為之請求有無理由，屬事實認定問題，應視個案情形而定
    （臺灣高等法院暨所屬法院106年法律座談會民事類提案第2
    號審查意見足供參照）。次按民法第244條第1、2項所稱之
    無償或有償行為，係以債務人與第三人間之行為有無互為對
    價關係之給付為其區別標準（最高法院101年度台上字第498
    號裁判意旨參照）。　
　⒉衡諸一般社會常情，一般繼承人於分割遺產之時，常會考量
    被繼承人生前意願、繼承人內部間扶養被繼承人之比例、繼
    承人對遺產之貢獻、被繼承人生前已贈與各繼承人之財產、
    受分配較多遺產者負有承擔祭祀義務或照顧尚生存長輩之義
    務、免除未受分配不動產者，依不當得利法律關係，應償還
    代墊被繼承人扶養費者之墊付費用義務、免除未受分配不動
    產者扶養尚生存長輩之義務等諸多因素，始達成遺產分割協
    議，尚難認債務人未按應繼分分配遺產，即認債務人與他繼
    承人為不利己之分割協議，為無償行為。依被告洪彬倩所述
    ，洪文生過世前都是被告葉素婷照顧，洪文生過世前有說要
    將系爭不動產及汽車均過戶給被告葉素婷，子女即其餘被告
    均無意見等語（見本院卷第177頁），故依被繼承人之意願
    或由全體繼承人協議，被告洪勝良不分得被繼承人死亡時遺
    產中之系爭不動產，歸由有扶養被繼承人者分得系爭不動產
    ，並免除未受分配系爭不動產者，依不當得利法律關係，應
    償還有扶養被繼承人者代墊扶養費之義務，此為事所常見，
    基於上述因素之遺產分割協議，亦難認係債務人之無償行為
    。
　⒊再者，撤銷權行使之目的，在於保全債務人原有之債權清償
    力，並非在於增加其清償力，故債務人拒絕財產利益取得之
    行為，自不得為撤銷權之標的。且由債務人以外之繼承人單
    獨取得全部遺產之分割協議，係為消滅因繼承而生之公同共
    有關係，苟未因此增加債務人之不利益，要難認係有害於債
    權人之法律行為，蓋債權人貸予款項或與債務人發生債之關
    係時所評估者，係債務人本身之資力，通常不會就債務人之
    被繼承人資力併予評估，故債權人自應以債務人個人之財產
    為其信賴之基礎，其對債務人之被繼承人之期待，亦難認有
    保護之必要。本件原告於被告洪勝良前向其借貸時就被告洪
    勝良資力為徵信時，並無預見其將來繼承系爭不動產之可能
    ，實難僅憑被告洪勝良未繼承系爭不動產，即遽以推認其有
    詐害原告債權之故意。原告就被告洪勝良以無償行為詐害原
    告債權，且有詐害原告債權之故意，均未提其他證據以實其
    說，尚難認合於民法第244條第1項之要件。
  ⒋況民法第244條所規定之撤銷訴權，僅得訴請撤銷債務人之行
    為，倘債務人之行為與他人共同為之，亦僅該債務人之行為
    得單獨而分離者，始得訴請撤銷（最高法院82年度台上字第
    1355號判決意旨參照）。而遺產分割協議，係經全體繼承人
    同意而作成，性質上為多數繼承人之共同行為，非僅單一債
    務人之無償贈與行為，實無從將債務人之行為從中單獨分離
    ，依上所述，原告自不得依民法第244條規定訴請撤銷。
五、綜上所述，原告依民法第244條第1項、第4項規定，請求撤
    銷被告間就系爭遺產，於100年10月25日所為之遺產分割協
    議債權行為，及於100年11月18日移轉所有權登記之物權行
    為，並請求塗銷被告葉素婷就系爭不動產於100年11月18日
    所為之分割繼承登記，均無理由，應予駁回。 
六、本件事證已臻明確，兩造其餘攻擊防禦方法及證據，核與判
    決之結果不生影響，爰不一一論列，併此敘明。
七、訴訟費用負擔之依據：民事訴訟法第78條。　　
中　　華　　民　　國　　111 　年　　10　　月　　19　　日
                  沙鹿簡易庭    法  官  廖欣儀
以上為正本係照原本作成。
如不服本判決，應於送達後20日內，向本院提出上訴狀並表明上
訴理由，如於本判決宣示後送達前提起上訴者，應於判決送達後
20日內補提上訴理由書（須附繕本）。如委任律師提起上訴者，
應一併繳納上訴審裁判費。
中　　華　　民　　國　　111 　年　　10　　月　　19　　日
                                書記官  柳寶倫
附表：
編號 被繼承人洪文生之遺產項目  1 土地：坐落臺中市○○區○○段000地號土地（面積80.84平方公尺，權利範圍全部）  2 建物：臺中市○○區○○段000○號建物（即門牌號碼臺中市○○區○○路000巷00號，面積140.44平方公尺，權利範圍全部）  3 汽車：車牌號碼00-0000號